ACORDAO-COMPLETO-2360954

ACÓRDÃO 5285/2019 ATA 24/2019 - SEGUNDA CÂMARA

VISTOS, relatados e discutidos estes autos de tomada de contas especial instaurada pelo Ministério do Turismo (MTur) em desfavor de Carlos Augusto Ferreira, como então prefeito de Brejo Grande - SE (gestão: 2009-2012) , diante da total impugnação dos dispêndios inerentes ao Convênio 1361/2009 (Siconv 715828) destinado à implementação do "I Encontro Cultural no Brejão", em 28 e 29/11/2009, a partir do aporte de recursos federais sob o valor de R$ 100.000,00, tendo a vigência do ajuste sido estipulada para o período de 28/11/2009 a 27/2/2010; 
ACORDAM os Ministros do Tribunal de Contas da União, reunidos em Sessão da 2ª Câmara, diante das razões apresentadas pelo Relator, em: 
9.1. rejeitar as correspondentes alegações de defesa e razões de justificativa para julgar irregulares as contas de Carlos Augusto Ferreira, nos termos dos arts. 1º, I, 16, III, "b" e "c", e 19, caput, da Lei nº 8.443, de 1992, e, assim, condená-lo ao pagamento do débito sob o valor de R$ 100.000,00 (cem mil reais) , atualizado monetariamente e acrescido de juros de mora, calculados desde 8/1/2010 até o efetivo recolhimento, fixando-lhe o prazo de 15 (quinze) dias, contados da notificação, para que comprove perante o Tribunal (art. 214, III, "a", do Regimento Interno do TCU - RITCU) , o recolhimento da referida dívida ao Tesouro Nacional, na forma da legislação em vigor;
9.2. aplicar em desfavor de Carlos Augusto Ferreira a multa prevista no art. 57 da Lei nº  8.443, de 1992, sob o valor de R$ 30.000,00 (trinta mil reais) , fixando-lhe o prazo de 15 (quinze) dias, contados da notificação, para que comprove, perante o Tribunal (art. 214, III, "a", do RITCU) , o recolhimento da referida dívida ao Tesouro Nacional, atualizadas monetariamente na forma da legislação em vigor;
9.3. autorizar, caso requerido, nos termos do art. 26 da Lei nº 8.443, de 1992, e do art. 217 do RITCU, o parcelamento das dívidas fixadas por este Acórdão em até 36 (trinta e seis) parcelas mensais e sucessivas, sobre as quais incidirão a atualização monetária e os correspondentes acréscimos legais, esclarecendo ao responsável que a falta de pagamento de qualquer parcela importará no vencimento antecipado do saldo devedor, sem prejuízo das demais medidas legais;
9.4. autorizar, desde logo, nos termos do art. 28, inciso II, da Lei nº 8.443, de 1992, a cobrança judicial das dívidas fixadas por este Acórdão, caso não atendidas as notificações; e
9.5. determinar que a unidade técnica envie a cópia do presente Acórdão, acompanhado do correspondente Relatório e Voto, à Procuradoria da República no Estado de Sergipe, nos termos do art. 16, § 3º, da Lei nº  8.443, de 1992, para o ajuizamento das ações penais e civis cabíveis.

Tomada de Contas Especial instaurada pelo Ministério do Turismo (MTur) em desfavor de Carlos Augusto Ferreira, como então prefeito de Brejo Grande  SE (gestão: 2009-2012), diante da total impugnação dos dispêndios inerentes ao Convênio 1361/2009 (Siconv 715828) destinado à implementação, no período de 28 e 29/11/2009, do I Encontro Cultural no Brejão a partir do aporte de recursos federais sob o valor de R$ 100.000,00, tendo a vigência do ajuste sido estipulada para o período de 28/11/2009 a 27/2/2010.

Segunda Câmara

Município de Brejo Grande - SE.

3. Responsável: Carlos Augusto Ferreira (CPF XXX.600.625-XX).

13.1. Ministros presentes: Aroldo Cedraz (na Presidência) e Raimundo Carreiro.
13.2. Ministros-Substitutos convocados: Marcos Bemquerer Costa e André Luís de Carvalho (Relator).

ACORDAO-COMPLETO-2412832

Acórdão 11692/2021 - Segunda Câmara

ANDRÉ DE CARVALHO

Trata-se de tomada de contas especial instaurada pelo Ministério do Turismo (MTur) em desfavor de Carlos Augusto Ferreira, como então prefeito de Brejo Grande - SE (gestão: 2009-2012) , diante da total impugnação dos dispêndios inerentes ao Convênio 1361/2009 (Siconv 715828) destinado à implementação do "I Encontro Cultural no Brejão", em 28 e 29/11/2009, a partir do aporte de recursos federais sob o valor de R$ 100.000,00, tendo a vigência do ajuste sido estipulada para o período de 28/11/2009 a 27/2/2010. 
Após a análise final do feito, a auditora federal da Secex-TCE lançou o seu parecer conclusivo à Peça 76, com a anuência dos dirigentes da unidade técnica (Peças 77 e 78) , nos seguintes termos:
" (...)  HISTÓRICO
2. Os recursos previstos para implementação do objeto do referido convênio foram orçados no valor total de R$ 105.000,00 (peça 5, p. 7) , com a seguinte composição: R$ 5.000,00 de contrapartida do convenente e R$ 100.000,00 à conta do concedente, liberados conforme indicado abaixo:
	Ordem Bancária
	Data da Emissão (peça 8) 
	Data do Crédito (peça 15) 
	Valor (R$) 

	2010OB800002
	6/1/2010
	8/1/2010
	100.000,00

3. Apesar de a execução do objeto (evento) ter sido prevista para o período de 28 a 29/11/2009 (peça 2, p. 4) , o Convênio 1361/2009 foi celebrado em 26/11/2009 (peça 5) e os recursos federais foram repassados em 8/1/2010 (peça 15) , o que evidencia a destinação dos recursos para pagamento de despesas em processo final de liquidação.
4. O Parecer Técnico 1428/2009, que avaliou tecnicamente o Convênio 1361/2009 (peça 5) , concluindo pela sua viabilidade, apresentou como ações pretendidas as seguir enumeradas (peça 3, p. 2 e Contrato 314/2009 de peça 20, p. 1) : 
	Descrição
	Valor (R$) 

	Banda Forró Maior
	40.000,00

	Max e Lucas Banda
	35.000,00

	Banda Groove Massa
	15.000,00

	Banda Axé Bacana
	15.000,00

	TOTAL
	105.000,00

5.	O Relatório de Supervisão in loco 391/2009, de 22/11/2009, concluiu que (peça 28, p. 7) :
	'o evento foi de grande importância para o Munícipio de Brejo Grande, principalmente, por ter divulgado as atividades agropecuárias da região e proporcionado incremento ao comércio e entretenimento local. No que concerne a supervisão da execução do objeto do referido Convênio, conclui-se que houve a efetiva execução do Convênio nº 715828/2009, de acordo com o Plano de Trabalho apresentado'.
6. Em março de 2010, o Sr. Carlos Augusto Ferreira encaminhou a prestação de contas para análise (peça 9) .
7. Em junho de 2010, após análise da documentação encaminhada, o Parecer Técnico 1109 (peça 29) aprovou a execução física do convênio em tela.
8. Quanto ao aspecto financeiro, foi emitida a Nota Técnica 123/2011 (peça 30) alvitrou a realização de diligência junto à convenente, para fins de: 
enviar a declaração de autoridade local, que não seja o convenente, atestando a realização do evento;
enviar a declaração de gratuidade e
o envio dos relatórios de cumprimento do objeto e de execução físico-financeiro preenchido de acordo com o plano de trabalho aprovado;
cópias da publicação dos contratos de exclusividade entre os artistas e os empresários contratados, conforme disposto na cláusula terceira, inciso II, alínea 'cc' do termo de convênio, bem como recibos individuais das atrações artísticas;
cópia da nota fiscal com atesto de recebimento dos serviços assinado, datado e com o nome do assinante e identificação do número do convênio no corpo da nota fiscal;
9. Em outubro de 2013, pela Nota Técnica 1064/2013, a execução física foi aprovada com ressalvas. Não foram sanadas as ressalvas da declaração de autoridade atestando a realização do evento, que não a local, e o envio do relatório de cumprimento do objeto e de execução físico-financeiro (peça 38) .
10. Em fevereiro de 2017, a Nota Técnica Financeira 125/2017 (peça 40) impugnou integralmente as despesas apresentadas na prestação de contas, uma vez que não foram apresentados os contratos de exclusividade entre os artistas participantes do evento e a empresa contratada, contrariando o disposto na Lei 8.666/1993 e no Acórdão 96/2008 - TCU. A irregularidade se materializou, também, pela infringência à Portaria Ministerial 127/2008.
11. Da análise dos autos, verifica-se que foi dada oportunidade de defesa ao agente responsabilizado, em obediência aos princípios constitucionais que asseguram o direito ao contraditório e à ampla defesa, tendo em vista as notificações de peças 31, 33, 39, 41, 42, 43, 46 e 48. No entanto, as defesas apresentadas pelo agente, peças 37 e 55, não foram suficientes para afastar sua responsabilidade.
12. No Relatório de Tomada de Contas Especial 157/2018 (peças 59-60) , em que os fatos estão circunstanciados, a responsabilidade pelo dano causado ao erário foi atribuída ao Sr. Carlos Augusto Ferreira (CPF XXX.600.625-XX) , ocupante do cargo supramencionado à época da ocorrência dos fatos (peça 10) , em razão da impugnação total de despesas do convênio em comento, no valor original de R$ 100.000,00.
13. A inscrição em conta de responsabilidade, no Siafi, foi efetuada conforme a Nota de Sistema 2018NS000024, de 27/2/2018 (peça 57) . 
14. Tanto o relatório do tomador de contas, quanto o relatório de auditoria da CGU, amparados pela Nota Técnica Financeira 125/2017 (peça 40) , do Ministério do Turismo, concluíram pela existência de dano ao Erário Federal da ordem de R$ 100.000,00, correspondente ao valor integral repassado à Prefeitura Municipal de Brejo Grande/SE, em razão da impugnação total das despesas do convênio por conta de irregularidades financeiras.
15. A CGU seguiu o posicionamento do órgão concedente quanto às irregularidades identificadas, ao débito apurado e à responsabilidade, conforme se verifica no Relatório de Auditoria 852/2018 (peça 61) , no Certificado de Auditoria 852/2018 (peça 62) , bem como no Parecer do Dirigente do Órgão de Controle Interno 852/2018 (peça 63) . O Ministro de Estado do Turismo pronunciou-se pelo conhecimento das conclusões contidas nos pareceres da CGU, opinando pela irregularidade das contas do responsável indicado (peça 64) .
16. Conclusivamente, a instrução antecedente (peça 65) , que obteve anuência da unidade técnica (peça 67) , alvitrou a realização de citação e audiência do responsável para apresentar alegações de defesa e razões de justificativas nos seguintes termos, consoante o Ofício 189/2019, peça 69:
'i) ALEGAÇÕES DE DEFESA quanto à irregularidade detalhada a seguir:
a) Irregularidade: não comprovação da boa e regular aplicação dos recursos federais repassados pelo Ministério do Turismo ao Município de Brejo Grande/SE, por meio do Convênio 1361/2009 (Siconv 715828) , cujo objeto era dar apoio à realização do evento intitulado 'I Encontro Cultural no Brejão', previsto para o período de 28 a 29/11/2009, com vigência estipulada para o período de 28/11/2009 a 27/2/2010;
b) Conduta:
1) não apresentar os Contratos de Exclusividade (com os devidos registros em cartório) entre a empresa representante J V Prestações de Serviços e Produções Ltda. - ME. e os artistas dos grupos das atrações musicais do evento, passível, portanto, de glosa, nos termos do Acórdão 96/2008-TCU-Plenário, além da reafirmação desse entendimento no Acórdão 3826/2013-TCU-Primeira Câmara, com a caracterização da ausência de justificativa quanto à inexigibilidade de licitação, prevista no inciso III do art. 25 da Lei 8.666/1993;
2) não apresentar documentos (notas fiscais, recibos, comprovantes de transferências bancárias e outros documentos equivalentes, emitidos em nome das bandas ou artistas e assinadas por seus representantes legais ou pelos seus empresários exclusivos, sendo essa representação ou exclusividade registrada em cartório) capazes de demonstrar que eventuais valores destinados à empresa contratada J V Prestações de Serviços e Produções Ltda. - ME foram repassados aos artistas que realizaram o evento; 
3) apresentar a Nota Fiscal de Serviços 30, de 11/1/2010, no valor de R$ 105.000,00, onde é identificado que a despesa se refere a convênio diverso, Convênio 715826, e não 715828, que é o convênio em tela, conforme apontado na Nota Técnica Financeira 125/2017;
c) Dispositivos violados: art. 70, § único, da CF/1988; art. 63 da Lei 4320/1964; art. 93, do decreto Lei 200/1967; art. 49 da Portaria Interministerial 127/2008; entendimentos firmados pelo E. TCU nos Acórdão 96/2008-TCU-Plenário e Acórdão 3826/2013-TCU-Primeira Câmara, com a caracterização da ausência de justificativa quanto à inexigibilidade de licitação, prevista no inciso III do art. 25 da Lei 8.666/1993.
e/ou RECOLHER o débito referente à irregularidade de que trata o item 1.i.a, conforme detalhado no Anexo I deste ofício, aos cofres do Tesouro Nacional, os valores históricos atualizados monetariamente desde as respectivas datas de ocorrência até o efetivo recolhimento, abatendo-se, na oportunidade, as quantias eventualmente ressarcidas, na forma da legislação em vigor. O valor total das dívidas atualizadas monetariamente até 17/1/2019 corresponde a R$ 169.070,00.
2. Além disso, fica Vossa Senhoria ciente da presente AUDIÊNCIA, com fundamento no art. 12, inciso III, da Lei 8.443/1992, para, no mesmo prazo de quinze dias, a contar do recebimento da presente comunicação, apresentar:
i) RAZÕES DE JUSTIFICATIVA quanto à irregularidade detalhada a seguir:
a) Irregularidade: contratação irregular de intermediário entre o ente público e os artistas ou empresários exclusivos, no âmbito de Contrato 314/2009, mediante processo de Inexigibilidade de Licitação 12/2009, visto que o interposto não apresentou contratos de exclusividade dos artistas com registro em cartório, nem comprovou os pagamentos de cachês diretamente aos artistas;
b) Conduta: firmar o convênio, autorizar a abertura e ratificar o resultado do processo de processo de inexigibilidade de licitação 12/2009, e assinar o Contrato 314/2009 com a empresa escolhida nesse procedimento, J V Prestações de Serviços e Produções Ltda. - ME (CNPJ 08.601.755/0001-53) , cujos objetos eram a intermediação de artistas ou bandas para os quais a empresa não possuía contratos de exclusividade válidos para fins de contratação;
c) Dispositivos violados: art. 25, inciso III, da Lei 8.666/1993; art. 49 da Portaria Interministerial 127/2008; Convênio 1361/2009, Cláusula Terceira, Item II, alínea 'h''.
EXAME TÉCNICO
17. Em resposta ao Ofício 189/2019 (peça 69) , o responsável acostou aos autos a peça 74, que é objeto da presente análise.
Alegações de defesa e razões de justificativas do Sr. Carlos Augusto Ferreira (peça 74) 
18. O Sr. Carlos Augusto Ferreira, em síntese, sustenta que:
18.1. em relação à ausência dos contratos de exclusividade, devidamente registrados em cartório, firmados entre a empresa J. V. Prestações de Serviços e Produções Ltda. e as atrações artísticas contratadas para realização do evento intitulado 'I Encontro Cultural no Brejão', o defendente argumenta que:
18.1.1. a principal característica para validar uma contratação por meio de inexigibilidade de licitação é a existência de inviabilidade de competição, o que impossibilita a abertura de um certame licitatório;
18.1.2. ao analisar as características específicas dos contratos com fulcro no inciso III, do artigo 25, da Lei Federal 8.666/1993, verifica-se que além desta inviabilidade é de suma relevância que o profissional contratado seja consagrado pela opinião pública, sendo cediço que esta consagração equivalente à exclusividade na praça;
18.1.3. com o fito de reforçar esse ponto de vista, reproduz excerto doutrinário de Diógenes Gasparini;
18.1.4. sustenta, ainda, que a contratação só poderá ser efetuada diretamente com o profissional ou por intermédio do seu empresário exclusivo;
18.1.5. acrescenta que nas contratações em comento, os artistas concederam à empresa J. V. Prestações de Serviços e Produções Ltda. o direito de vender os seus shows entre os dias 28 a 29/11/2009 para a realização do 'I Encontro Cultural no Brejão', no Município de Brejo Grande, sendo que somente esta empresa poderia fazê-lo, não havendo assim que se falar em possibilidade de competitividade;
18.1.6. salienta que, embora o direito seja uma ciência jurídica voltada para a forma, no caso em tela, o legislador infraconstitucional ao grafar essa exigência (empresário exclusivo) não instituiu um modelo de como deveria ser comprovado esta exclusividade; ressalta, ainda, que compulsando a doutrina e jurisprudência não localizou nada que narre ou determine o modus operandi para tal conduta;
18.1.7. ao efetuar um estudo semântico no termo 'empresário exclusivo', define que empresário é toda pessoa jurídica, nacional ou estrangeira, que desenvolve atividades de produção, montagem, criação, construção, transformação, importação, exportação, distribuição ou comercialização de produtos ou prestação de serviços, ao passo que exclusivo é algo privativo, restrito a alguém;
18.1.8. afirma que realizando uma interpretação extensiva (exclusividade de praça) , pode-se concluir que a exclusividade de um empresário/representante deve estar adstrita a uma localidade, ou seja, em cada espaço territorial o artista poderá ter um empresário/representante;
18.1.9. assim, assevera que nada obsta, observando a extensão territorial brasileira, que o profissional artístico, mediante prévia negociação, estipule uma pessoa física ou jurídica como sendo seu empresário/representante exclusivo em cada localidade ou região;
18.1.10. pontua que 100% das atrações musicais brasileiras trabalham desta forma, concedendo em cada localidade o direito a um empresário/representante vender os seus shows;
18.1.11. destaca que essa 'exclusividade de praça' é utilizada e aceita em todos os setores da economia; exemplificativamente, pode ser utilizado o caso da Biedenharn Candy Company, mais conhecida como Coca-Cola, que, como sabido pelo homem médio, é uma empresa norte americana, cujo representante legal, em decorrência da globalização, concede a exclusividade de fabricação /e venda a um terceiro que passa a ser o representante legal/empresário exclusivo dele naquele espaço geográfico, ou seja, em cada localidade, espalhada pelos quatro cantos do mundo;
18.1.12. sustenta que essas afirmativas podem ser comprovadas facilmente, haja vista que o Sistema Empresarial Constâncio Vieira, conglomerado de empresas sergipanas, detém a exclusividade empresarial para produzir e comercializar os produtos ala Coca-Cola em Sergipe, parte da Bahia e em Alagoas; em outras palavras, mesmo sendo conhecido que o representante legal/exclusivo da Coca-Cola seja o Sr. Robert Woodruff, apenas o Sistema Empresarial Constâncio Vieira pode produzir e comercializar produtos Coca-Cola no Estado de Sergipe, Alagoas e parte da Bahia;
18.1.13. salienta, somente para ventilar, que embora os técnicos do TCU afirmem que ocorreram pequenas impropriedades na formulação do procedimento de inexigibilidade em trato, principalmente no que tange aos termos de exclusividade, o que deve ser levado em conta, é que o objeto contratado foi prestado em sua integralidade, dando aos munícipes atrações artísticas para a comemoração aos festejos juninos, fato constatado pelo técnico do Ministério do Turismo in loco que acompanhou a execução da festividade na época;
18.1.14. menciona, a respeito da matéria, o Acórdão 5069/2016-TCU-Primeira Câmara, prolatado nos autos do TC 001.004/2015, que, em caso semelhante, julgou as contas do convênio regulares com ressalvas (peça 74, p. 7; data da Sessão: 2/8/2016 - Ordinária) ;
18.1.15. afirma não assistir razão para a determinação de glosa, tendo em vista que o evento foi realizado e atingiu o objetivo para o qual foi firmado;
18.2. em relação a não apresentação do documento comprobatório do efetivo recebimento do cachê por parte dos artistas e bandas emitido pelo contratante dessas atrações artísticas, o defendente apresenta os seguintes argumentos:
18.2.1. afirma não entender o porquê dessa exigência, uma vez que consta no bojo dos autos a Nota Fiscal de Prestação de Serviços contendo as respectivas informações;
18.2.2. menciona que, por um lapso do setor competente, quando do preenchimento da discriminação dos serviços na Nota Fiscal 30, de 11/1/2010, houve uma falha de caráter meramente formal; portanto, solicita a essa Corte de Contas que onde se lê Convênio 715826, leia-se Convênio 715828;
18.2.3. sustenta que a maior prova de que houve um erro de apenas 01 (um) dígito é que as demais informações se encontram corretas, ou seja, a nota fiscal de fato se refere ao Convênio em trato; para comprovar o alegado, encaminha cópia da ordem de transferência bancária (peça 74, p. 24-25) , na qual consta a numeração correta do Convênio, dando conta de que ocorreu um mero equívoco formal;
18.2.4. destaca que, apesar de não ter sido descriminado na nota fiscal os valores unitários recebidos por cada banda, na proposta de preço apresentada pela empresa vencedora constam os valores individuais de cada atração artística (peça 74, p. 26-27) ;
18.2.5. salienta que não compete ao gestor apresentar os comprovantes de recebimento dos cachês assinados pelos representantes legais das bandas, tendo em vista que tais documentos são entregues diretamente à empresa que as contratou; o que deve ser levado em consideração é que o processo de despesa de contratação da empresa J. V. Prestações de Serviços e Produções Ltda. obedeceu às determinações legais;
18.2.6. considera, portanto, diante do exposto, superado o questionamento em ênfase.
18.3. em relação à ausência de justificativa quanto a inexigibilidade de licitação prevista no inciso III, do art. 25 da Lei 8.666/1993, o defendente não vislumbra o motivo de tal apontamento, tendo em vista que a justificativa da Inexigibilidade em análise encontra-se nos autos, conforme se depreende da cópia em anexo (peça 74, p. 29-30) ;
18.4.1. in fine, requer que haja a regular tramitação processual e, consequente julgamento pela legalidade e regularidade das contas do convênio em apreço; se, entretanto, este não for o entendimento dessa corte de contas e em atendimento ao princípio da eventualidade, haja o julgamento pela regularidade com ressalvas, por ser de direito e representar lídima justiça; requer, subsidiariamente, que, caso as informações prestadas não tenham sido suficientes para elidir as dúvidas, que haja uma nova notificação para que o defendente possa da melhor forma possível esclarecê-las.
Análise
19. Em relação à citação, em síntese, o responsável alega que a representação exclusiva dos artistas deve ser entendida 'na praça' em que se realiza o evento, para o dia e local específicos do evento, como no exemplo empresarial da Coca-Cola, tomado por analogia. Em relação ao comprovante de pagamento dos cachês dos artistas, afirma não compreender o sentido de tal exigência, sendo relevante para a questão apenas o fato de que a contratação da empresa J. V. Prestações de Serviços e Produções Ltda. obedeceu às determinações legais. 
20. Em relação à audiência (que solicitou razões de justificativas para a contratação irregular de intermediário entre o ente público e os artistas ou empresários exclusivos, no âmbito de Contrato 314/2009, mediante processo de Inexigibilidade de Licitação 12/2009, visto que o interposto não apresentou contratos de exclusividade dos artistas com registro em cartório, nem comprovou os pagamentos de cachês diretamente aos artistas) , o responsável não vislumbra o motivo de tal apontamento, tendo em vista que a justificativa da inexigibilidade em análise se encontra nos autos, conforme se depreende da cópia enviada como anexo (peça 74, p. 29-30) .
21. O responsável invoca, ainda, o julgado precedente do Acórdão 5069/2016-TCU-Primeira Câmara, prolatado nos autos do TC 001.004/2015, que, em caso semelhante, julgou as contas do convênio regulares com ressalvas (peça 74, p. 7; data da sessão: 2/8/2016 - Ordinária) .
22. A jurisprudência do E. TCU evoluiu no entendimento sobre a matéria. Em sede de consulta formulada pelo Ministro de Estado do Turismo a respeito de dúvida suscitada na aplicação de dispositivos legais e regulamentares, relativos à análise de prestações de contas de recursos federais repassados mediante convênios, o TCU firmou o entendimento seguinte (Acórdão 1435/2017-TCU-Plenário; data da sessão: 5/7/2017) , respondendo ao consulente que:
a) a apresentação apenas de autorização/atesto/carta de exclusividade, que confere exclusividade ao empresário do artista somente para o (s) dia (s) correspondente (s) à apresentação deste, sendo ainda restrita à localidade do evento, não atende aos pressupostos do art. 25, inciso III, da Lei 8.666/1993, representando impropriedade na execução do convênio; e 
b) do mesmo modo, contrariam o sobredito dispositivo legal (art. 25, inciso III, do Estatuto de Licitações) , as situações de contrato de exclusividade - entre o artista/banda e o empresário - apresentado sem registro em cartório, bem como de não apresentação, pelo convenente, do próprio contrato de exclusividade. 
23. Ainda restou elucidado no aludido decisum que as situações mencionadas supra podem não ensejar, por si sós, o julgamento pela irregularidade das contas e tampouco a condenação em débito dos responsáveis, sendo necessário o exame das circunstâncias inerentes a cada caso concreto, uma vez que a existência de dano ao erário poderá decorrer, dentre outras situações:
a) da inexecução do objeto; ou 
b) da ausência de nexo de causalidade entre os pagamentos realizados e os recursos federais conveniados, vale dizer, naqueles casos em que não for possível comprovar que os pagamentos tenham sido recebidos pelo artista ou por seu representante devidamente habilitado (seja detentor de contrato de exclusividade, portador de instrumento de procuração ou carta de exclusividade, devidamente registrados em cartório) .
24. O Ministro Augusto Sherman apresentou, naquela assentada, o seu entendimento sobre a matéria, na forma de voto revisor, in verbis:
	'2. Sustento que a mera comprovação de pagamento, pelo ente conveniado à empresa que tenha contratado para a realização dos shows, não é suficiente para demonstrar o referido nexo causal entre as verbas transferidas por convênio e o evento realizado. É preciso, a meu ver, ficar comprovada a entrega dos recursos ao artista ou a quem, comprovadamente, o represente. A comprovação de pagamento a empresas intermediárias detentoras de direitos de representação restritos ao dia do evento, direitos estes constituídos sob a forma de declarações ou cartas de exclusividade, embora necessária à prestação de contas, não é suficiente.
	(...) 5. de outro modo, se ausente da prestação de contas o contrato de exclusividade exigido, embora tal circunstância remeta a possível infração às regras licitatórias, este fato não conduz, por si só, automaticamente, à existência de débito para com o erário, que pode ser afastado por meio outros meios, como a comprovação de pagamento diretamente aos artistas, ou mesmo a outro intermediário, que não aquele detentor da exclusividade, desde que regularmente habilitado a receber valores em nome do artista contratado. Mas, se ausente essa comprovação, perde-se o nexo e configura-se o dano ao erário.
	(...) 7. Por relevante, destaco que a necessidade de cuidadosa verificação do liame causal aqui tratado deriva de casos reais, verificados em processos desta Corte, nos quais investigações policiais comprovaram a ocorrência de desvios de recursos por meio da realização de pagamentos a empresas contratadas, apenas alegadamente detentoras de direitos de representação de artistas, direitos esses, de fato, detidos por outrem.
	8. Foi o que ocorreu, por exemplo, no TC-Processo 033.049/2015-7, da relatoria do Ministro Weder de Oliveira, recentemente debatido na Primeira Câmara, no qual a prestação de contas aponta que a empresa RDM Silk Signs recebeu recursos de convênio como se fora representante da banda que se apresentou em evento do município, quando, na verdade, a empresa que detinha os direitos para o dia do evento, e que havia celebrado contrato com o representante exclusivo da banda, era a Se Ligue Produções Artísticas. Foi essa última quem pagou o cachê dos artistas. Note-se que, em casos como aquele, sem a completa verificação do fluxo financeiro e da cadeia de contratos e representações, poder-se-ia julgar regular ato que constitui verdadeira fraude, com dano ao erário.
	9. Lembro, por pertinente, que o TCU, ao tratar de caso no qual artistas não receberam as verbas do convênio, apesar do que informava a prestação de contas, determinou ao Ministério do Turismo que, nas prestações de contas do gênero, 'deve ser apresentada cópia do contrato de exclusividade dos artistas com o empresário contratado, registrado em cartório. deve ser ressaltado que o contrato de exclusividade difere da autorização que confere exclusividade apenas para os dias correspondentes à apresentação dos artistas e que é restrita à localidade do evento' (Acórdão 96/2008-TCU-Plenário) '.
25.	A não apresentação dos contratos de exclusividade representa irregularidade formal grave, ensejando a irregularidade das contas, com a cominação de multa. A existência de débito, no entanto, será apurada, caso a caso, nas tomadas de contas especial. Conforme entendimento exposto acima, haverá débito quando não for possível comprovar o recebimento dos cachês pelos artistas. No caso em concreto, não constam os contratos/cartas de exclusividade registradas em cartório, tampouco os comprovantes de pagamentos dos cachês firmados pelos artistas contratados ou representantes legais e a nota fiscal apresentada comprova apenas o pagamento à empresa contratada e não aos artistas que se apresentaram no evento. Assim, conforme a jurisprudência prevalecente, na execução financeira do convênio não restou comprovado o nexo de causalidade dos pagamentos efetuados à empresa J V Prestações de Serviços e Produções Ltda. - ME (CNPJ 08.601.755/0001-53) , ensejando, em consequência, a irregularidade das contas e imputação de débito ao responsável.
26. Assim, o posicionamento técnico, consoante jurisprudência do E. TCU, é no sentido de que a despesa relacionada à contratação dos artistas (R$ 105.000,00, dos quais R$ 100.000,00 de transferidos pelo convênio) deve ser integralmente impugnada, ante a não apresentação dos contratos de exclusividade e a ausência de comprovação dos pagamentos dos cachês aos artistas nominados.
27. Ademais, em relação à contratação de artistas, o Termo de Convênio 1361/2009 contém diversas cláusulas dispositivas, conforme excerto a seguir: 
peça 5, p. 4-6:
	'h) observar, quando da execução de despesas com os recursos deste Convênio, as disposições da Lei nº 8.666/93, com suas alterações, especialmente em relação às licitações e contratos, inclusive a modalidade de licitação prevista na Lei nº 10.520, de 17 de julho de 2002, observando o disposto no Decreto nº 5.504, de 05 de agosto de 2005 e na Portaria Interministerial nº 217/MPOG/MF, de 31 de julho de 2006, atualizada;
	i) observar o disposto no art. 26, da Lei 8:666/93, atualizada, nos casos de dispensa e inexigibilidade de licitação, previstas respectivamente nos arts. 24 e 25 da referida Lei, devendo a homologação ser procedida pela instância máxima de deliberação do ente público, sob pena de nulidade;
	(...) cc) publicar os contratos de inexigibilidade celebrados entre o CONVENENTE e o intermediário ou representante, decorrentes da execução do objeto pactuado, no Diário Oficial da União, no prazo de cinco dias, previsto no art. 26 da Lei de Licitações e Contratos Administrativos, sob pena de glosa dos valores envolvidos, conforme dispõe o Acórdão 96/2008-TCU-Plenário do TCU;
	(...) ll) apresentar na prestação de contas, quando da contratação de artistas, consagrados, enquadrados na hipótese de inexigibilidade prevista no inciso III do art. 25 da Lei nº 8.666/1993, atualizada, por meio de intermediários ou representantes, cópia do contrato de exclusividade dos artistas com o empresário contratado, registrado em cartório, sob pena de glosa dos valores envolvidos. Ressalta-se que o contrato de exclusividade difere da autorização que confere exclusividade apenas para os dias correspondentes à apresentação dos artistas e que é restrita à localidade do evento, conforme dispõe o Acórdão 96/2008-TCU-Plenário do TCU;
	mm) publicar os contratos de inexigibilidade celebrados entre o CONVENENTE e o intermediário ou representante, decorrentes da execução do objeto pactuado, no Diário Oficial da União, no prazo de cinco dias, previsto no art. 26 da Lei de Licitações e Contratos Administrativos, sob pena de glosa dos valores envolvidos, conforme dispõe o Acórdão 2/2008-TCU-Plenário do TCU' (grifos nossos) .
28. Trata-se, portanto, de descumprimento de expressa disposição do termo de convênio, além da inobservância do entendimento jurisprudencial do E. TCU.
29. Por fim, o exemplo de contrato de representação da Coca Cola não se adequa ao presente caso, pois envolvem recursos privados, os quais têm um regramento diferente do convênio em apreço, que envolve descentralização de recursos públicos e possuem toda uma legislação federal a ser seguida, inclusive o próprio termo de convênio e a jurisprudência do Tribunal. Portanto, não se considera aceitável a analogia intentada para justificar as irregularidades em análise.
30. Assim, considerando que houve a quebra do imprescindível nexo de causalidade entre as despesas relacionadas à contratação dos artistas sem contratos/cartas de exclusividade registradas em cartório e ao pagamento dos cachês dos artistas que se apresentaram, os argumentos de defesa não lograram êxito em afastar o débito imputado ao responsável. 
31. Observe-se que o responsável foi ouvido também em audiência e suas razões de justificativas não mereceram acolhimento, pois não conseguiu comprovar que o interposto era representante exclusivo dos artistas contratados nem comprovou os pagamentos dos cachês diretamente aos artistas, contrariando o art. 25, inciso III, da Lei 8.666/1993, a Cláusula Terceira, Item II, alínea 'h' do Convênio 1361/2009 e jurisprudência do Tribunal. Assim, alvitra-se, em face da análise promovida nessa seção, rejeitar as razões de justificativa apresentadas pelo responsável, uma vez que não foram suficientes para sanear as irregularidades a ele atribuídas, com a aplicação da multa prevista no art. 58, inciso II, do mesmo normativo legal.
32. Os argumentos de defesa não lograram afastar o débito imputado ao responsável. Ademais, inexistem nos autos elementos que demonstrem sua boa-fé ou a ocorrência de outros excludentes de culpabilidade. Desse modo, suas contas devem, desde logo, ser julgadas irregulares, nos termos do art. 202, § 6º, do Regimento Interno/TCU, procedendo-se à sua condenação em débito e à aplicação das multas previstas nos arts. 57 e 58 da Lei 8.443/1992.
33. Ressalte-se que a pretensão punitiva do TCU, conforme Acórdão 1441/2016-TCU-Plenário, que uniformizou a jurisprudência acerca dessa questão, subordina-se ao prazo geral de prescrição indicado no art. 205 do Código Civil, que é de 10 anos, contado da data de ocorrência da irregularidade sancionada, nos termos do art. 189 do Código Civil, sendo este prazo interrompido pelo ato que ordenar a citação, a audiência ou a oitiva do responsável. No caso em exame, não ocorreu a prescrição, uma vez que foi efetivado o crédito dos recursos em 8/1/2010, tendo transcorrido mais de 10 anos até a presente data, sem que tenha sido ordenada a citação do responsável (em 2/12/2018, peça 67) .
CONCLUSÃO
34. Diante do exposto, e inexistindo nos autos elementos que permitam concluir pela ocorrência de boa-fé ou de outros excludentes de culpabilidade em sua conduta, propõe-se que as contas do responsável sejam julgadas irregulares, com imposição de débito e cominação de multa ao responsável.
PROPOSTA DE ENCAMINHAMENTO
35. Ante o exposto, submetemos os autos à consideração superior com proposta de:
a) rejeitar as alegações de defesa apresentadas pelo Sr. Carlos Augusto Ferreira (CPF XXX.600.625-XX) ;
b) julgar irregulares as contas do Sr. Carlos Augusto Ferreira (CPF XXX.600.625-XX) ) , na condição de ex-prefeito do Município de Brejo Grande/SE (gestão: 2009-2012) , com fundamento no art. 71, inciso II, da CF/88, nos arts. 1º, inciso I, 8º, § 2º, 15, e 16, inciso III, alíneas 'b' e 'c', da Lei 8.443/1992, e nos arts. 1º, inciso I, 201, § 2º, 205, e 209, incisos II e III, do RI-TCU, e condená-lo ao pagamento da quantia a seguir especificada, conforme preconizam os arts. 19, caput, e 23, inciso III, da Lei 8.443/1992, c/c os arts. 210, caput, e 214, inciso III, do RI-TCU, com a fixação do prazo de 15 (quinze) dias, a contar da notificação, para comprovar, perante o Tribunal, nos termos do art. 214, inciso III, alínea 'a', do RI-TCU, o recolhimento da dívida ao Tesouro Nacional, atualizada monetariamente e acrescida dos juros de mora, calculados a partir da data de ocorrência do seu fato gerador até o efetivo recolhimento, abatendo-se, na oportunidade, as quantias já recolhidas ou quaisquer novos valores eventualmente ressarcidos, na forma da legislação em vigor;
	Valor original do débito (R$) 
	Data da ocorrência

	100.000,00
	8/1/2010

c) aplicar multa ao Sr. Carlos Augusto Ferreira (CPF XXX.600.625-XX) , com base no art. 57 da Lei 8.443/1992, c/c o art. 267 do Regimento Interno do TCU, com fixação do prazo de quinze dias, a contar da notificação, para comprovar, perante o Tribunal (art. 214, inciso III, alínea 'a', do Regimento Interno) , o recolhimento da dívida aos cofres do Tesouro Nacional, atualizada monetariamente desde a data do acórdão que vier a ser proferido até a do efetivo recolhimento, se for paga após o vencimento, na forma da legislação em vigor;
d) aplicar multa ao Sr. Carlos Augusto Ferreira (CPF XXX.600.625-XX) , com base no art. 58, inciso II, da Lei 8.443/1992, nos termos do art. 16, inciso III, alínea 'b', c/c o art. 268 do Regimento Interno do TCU, com fixação do prazo de quinze dias, a contar da notificação, para comprovar, perante o Tribunal (art. 214, inciso III, alínea 'a', do Regimento Interno) , o recolhimento da dívida aos cofres do Tesouro Nacional, atualizada monetariamente desde a data do acórdão que vier a ser proferido até a do efetivo recolhimento, se for paga após o vencimento, na forma da legislação em vigor;
e) autorizar a cobrança judicial das dívidas, caso não atendidas as notificações, nos termos do art. 71, § 3º, da CF/88, do art. 28, inciso II, da Lei 8.443/1992, e dos arts. 214, inciso III, alínea 'b', e 215, do RI-TCU;
f) autorizar o pagamento parcelado das dívidas, caso seja requerido, em até 36 parcelas mensais e consecutivas, nos termos do art. 26 da Lei 8.443/1992 e do art. 217 do RI-TCU, fixando-se o prazo de 15 (quinze) dias, a contar do recebimento da notificação, para a comprovação, perante o Tribunal, do recolhimento da primeira parcela, e de 30 (trinta) dias, a contar da parcela anterior, para a comprovação do recolhimento das demais parcelas, devendo incidir sobre cada valor mensal corrigido monetariamente, os acréscimos legais, na forma prevista na legislação em vigor (art. 217, § 1º, do RI-TCU) , esclarecendo aos responsáveis que a falta de pagamento de qualquer parcela importará no vencimento antecipado do saldo devedor (art. 217, § 2º, do RI-TCU) ;
g) encaminhar cópia da deliberação que vier a ser proferida, bem como do relatório e do voto que a fundamentarem, ao Procurador-Chefe da Procuradoria da República no Estado de Sergipe, nos termos do § 3º do art. 16 da Lei 8.443/1992 c/c o § 7º do art. 209 do Regimento Interno do TCU, para adoção das medidas que entender cabíveis;
h) enviar cópia do Acórdão que vier a ser proferido ao Ministério do Turismo e ao responsável, para ciência, informando que a presente deliberação, acompanhada do Relatório e do Voto que a fundamenta, está disponível para a consulta no endereço www.tcu.gov.br/acordaos, além de esclarecer que, caso requerido, o TCU poderá fornecer sem custos as correspondentes cópias, de forma impressa".
Enfim, por intermédio do Exmo. Sr. Procurador Sérgio Ricardo Costa Caribé, o Ministério Público junto ao Tribunal (MPTCU) anuiu à aludida proposta da unidade técnica, lançando o seu parecer à Peça 79 nos seguintes termos:
	" (...) 2. No âmbito deste Tribunal, a Secretaria de Controle Externo de Tomada de Contas Especial (Secex-TCE) promoveu a citação do responsável em razão de débito correspondente à totalidade dos recursos federais repassados ao município, no valor histórico de R$ 100.000,00,  decorrente da 'não comprovação da boa e regular aplicação dos recursos federais repassados (...) por meio do Convênio...', tendo em vista que, além da referência na nota fiscal a convênio distinto e da falta de justificativa para a inexigibilidade de licitação para contratação, por meio da empresa J V Prestações de Serviços e Produções Ltda., dos artistas que se apresentaram no referido evento, não foram apresentados 'os Contratos de Exclusividade (com os devidos registros em cartório) ' entre a empresa e os artistas e 'documentos (...) capazes de demonstrar que eventuais valores destinados [àquela] empresa (...) foram repassados aos artistas...' (peça 69, p. 1-2) . 
	3. Outrossim, foi realizada a audiência do ex-prefeito em face da 'contratação irregular de intermediário entre o ente público e os artistas ou empresários exclusivos (...) , visto que o interposto não apresentou contratos de exclusividade dos artistas com registro em cartório, nem comprovou os pagamentos de cachês diretamente aos artistas' (peça 69, p. 2) .
	4. Após analisar e refutar a defesa apresentada pelo ex-prefeito (peça 74) , a Secex-TCE propôs, entre outras medidas, julgar irregulares as suas contas, com fundamento no art. 16, inciso III, alíneas 'b' e 'c', da Lei 8.443/1992, condenando-o no débito histórico de R$ 100.000,00, em 8/1/2010, e aplicando-lhe a multa do artigo 57 da mesma lei (peças 76, p. 9-10, 77 e 78) .
	5. Anuo às razões que nortearam a proposta da unidade técnica, incorporando-as a este parecer. Embora o equívoco na indicação do número do convênio na nota fiscal possa ser considerado falha formal, fato é que o responsável não logrou êxito em comprovar que os recursos pagos à J V Prestações de Serviços e Produções Ltda. foram efetivamente utilizados no pagamento dos artistas que se apresentaram no referido evento.
	6. A documentação constante dos autos é insuficiente para estabelecer o nexo de causalidade entre os recursos repassados pelo convênio e as despesas concernentes à contratação dos artistas. Não há nos autos notas fiscais, recibos ou outros documentos que comprovem o efetivo recebimento dos cachês pelos artistas, ainda que em valor menor do que aquele pactuado e pago à J V Prestações de Serviços e Produções Ltda., cuja contratação por inexigibilidade não foi sequer regular, visto que não foi apresentada a 'cópia do contrato de exclusividade dos artistas com o empresário contratado, registrado em cartório, sob pena de glosa dos valores envolvidos', conforme exigência constante da alínea 'll' do inciso II da cláusula terceira do convênio (peça 5, p. 6) .
	7. Segundo diversos julgados desta Corte de Contas, na contratação direta de artistas consagrados, com base na hipótese de inexigibilidade prevista no art. 25, inciso III, da Lei 8.666/1993, por meio de intermediários ou representantes, deve ser apresentada cópia do contrato de exclusividade dos artistas com o empresário contratado, registrado em cartório, documento que difere da autorização que assegura exclusividade apenas para os dias correspondentes à apresentação dos artistas e que é restrita à localidade do evento, a qual não se presta a fundamentar a inexigibilidade (Acórdão 12148/2018-TCU-Segunda Câmara, 1.435/2017-TCU-Plenário, 3.530/2016-TCU-Primeira Câmara, 351/2015-TCU-2ª Câmara, entre outros) . 
	8. Ante o exposto, este membro do Ministério Público de Contas junto ao TCU manifestase de acordo com a proposta da Secex-TCE (peça 76, p. 9-11, e peças 77 e 78) ".
	É o Relatório.

não há

Procurador Sérgio Ricardo Costa Caribé.

TOMADA DE CONTAS ESPECIAL. MINISTÉRIO DO TURISMO. CONVÊNIO. TOTAL IMPUGNAÇÃO DOS DISPÊNDIOS. CITAÇÃO. AUDIÊNCIA. AUSÊNCIA DE NEXO CAUSAL ENTRE OS RECURSOS FEDERAIS REPASSADOS E OS PAGAMENTOS AOS ARTISTAS OU AOS SEUS REPRESENTANTES LEGAIS. NÃO COMPROVAÇÃO DA BOA E REGULAR APLICAÇÃO DOS RECURSOS FEDERAIS TRANSFERIDOS. REJEIÇÃO DAS ALEGAÇÕES DE DEFESA E DAS RAZÕES DE JUSTIFICATIVA. CONTAS IRREGULARES. DÉBITO. MULTA. CIÊNCIA.

TOMADA DE CONTAS ESPECIAL (TCE)

Secretaria de Controle Externo de Tomada de Contas Especial (Secex-TCE).

Trata-se de tomada de contas especial instaurada pelo Ministério do Turismo (MTur) em desfavor de Carlos Augusto Ferreira, como então prefeito de Brejo Grande - SE (gestão: 2009-2012) , diante da total impugnação dos dispêndios inerentes ao Convênio 1361/2009 (Siconv 715828) destinado à implementação do "I Encontro Cultural no Brejão", em 28 e 29/11/2009, a partir do aporte de recursos federais sob o valor de R$ 100.000,00, tendo a vigência do ajuste sido estipulada para o período de 28/11/2009 a 27/2/2010.
O MTur reprovou a execução financeira do ajuste, tendo assinalado, para tanto (Peça 40) , as seguintes irregularidades: (i) a ausência do contrato de exclusividade entre a empresa contratada pelo município e os grupos artísticos (bandas) supostamente apresentados no evento, em conformidade com o termo do convênio (Cláusula Terceira, inciso II, alíneas "cc", "ll" e "mm") , com a Lei nº  8.666, de 1993, e com o Acórdão 96/2008-TCU-Plenário; e (ii) ausência da identificação do signatário do atesto no recebimento dos itens de serviço e falta do número do convênio (indicado como 715826, quando o correto seria 715828) .
No âmbito do TCU, a Secex-TCE promoveu a citação do ex-prefeito diante da não comprovação da boa e regular aplicação dos recursos federais, ante a falta de apresentação dos seguintes documentos: (i) contrato de exclusividade entre os artistas e o correspondente empresário, com o devido registro no cartório; (ii) comprovante sobre o efetivo recebimento dos cachês pelos artistas; e (iii) nota fiscal dos dispêndios com a identificação do ajuste (Peça 69) .
A unidade técnica promoveu, ainda, a audiência do Sr. Carlos Augusto Ferreira pela irregular contratação, por inexigibilidade de licitação, da JV Prestações de Serviços e Produções Ltda., como intermediária dos artistas, sem ela comprovar a condição de representante legal ou de empresária exclusiva. 
O responsável apresentou a sua defesa à Peça 74, alegando, em síntese, que: (i) a contratação das bandas teria atendido os requisitos fixados pelo art. 25, III, da Lei nº  8.666, de 1993; (ii) a impossibilidade de competição para a contratação de artistas por intermédio de produtora não dependeria necessariamente da pré-existência do contrato de exclusividade, mas apenas da "exclusividade na praça" para o local ou as datas; (iii) os artistas teriam concedido à empresa contratada o direito de vender as suas apresentações (shows) no período do evento; e (iv) o serviço teria sido prestado e o ajuste teria atingido os seus objetivos, em conformidade com o fiscal do MTur.
De todo modo, após a análise final do feito, a unidade técnica propôs a irregularidade das contas do ex-prefeito para condená-lo ao ressarcimento do débito apurado nos autos, além de lhe aplicar as multas previstas nos arts. 57 e 58, II, da Lei nº 8.443, de 1992, tendo o MPTCU anuído a essa proposta.
Incorporo os pareceres da unidade técnica e do Parquet especial a estas razões de decidir, sem prejuízo de deixar de pugnar pela aplicação da multa do art. 58, II, da Lei nº 8.443, de 1992, pois a falha atinente à aludida audiência não se configuraria como irregularidade autônoma à multa prevista no art. 57 dessa mesma lei.
Bem se vê que, apesar de o evento estar previsto para o período de 28 e 29/11/2009, o seu plano de trabalho foi açodadamente aprovado em 26/11/2009 e, ainda assim, a partir de pareceres (técnico e jurídico) emitidos nessa mesma data, tendo o referido ajuste contado estranhamente com a necessária celebração do convênio nesse mesmo dia e com a subsequente publicação do extrato no Diário Oficial da União em 28/12/2010, quando o evento, aliás, já estaria terminado (Peças 2 a 7) .
Toda essa estranha intempestividade também ocorreu no repasse dos recursos federais, já que a respectiva ordem bancária de transferência foi emitida somente em 5/1/2010, evidenciando a estranha destinação indenizatória dos recursos federais para o evento turístico-cultural já consumado (Peça 8) .
O TCU já se deparou, no entanto, com várias TCE sobre o repasse de recursos federais pelo MTur em prol de eventos já consumados, sem a necessária correlação temporal entre a execução do objeto pactuado e o repasse dos recursos públicos, de tal sorte que, por não ter sido promovida a devida fiscalização in loco, a análise do repassador sobre a execução física do ajuste teve de ser baseada em fotografias, filmagens e materiais de divulgação, ficando evidenciado, todavia, que esses elementos de convicção se mostrariam evidentemente precários para o necessário ateste do efetivo cumprimento do objeto pactuado (v.g.: Acórdãos 1.582/2014, 4.199/2016 e 2.562/2017, da 2ª Câmara) .
A jurisprudência do TCU se consolidou, então, no sentido de que a falta desses elementos de convicção não tende a se configurar como mera falha formal, tendendo muito mais a resultar na irregularidade das contas para a consequente imputação do débito em desfavor do gestor, ainda mais quando se observa que as aludidas exigências comprobatórias constariam do termo de convênio (v.g.: Acórdãos 4.916/2016 e 4.684/2017, da 1ª Câmara, e Acórdãos 10.667/2015 e 2.465/2016, da 2ª Câmara) . 
A despeito, assim, de, no presente caso concreto, ter sido supostamente promovida a diminuta fiscalização in loco em 29/11/2009, essa superficial medida não serviria para atestar a efetiva realização de todas as atrações no aludido "I Encontro Cultural no Brejão" e, especialmente, durante o dia 28/11/2009, prejudicando a necessária comprovação sobre a totalidade da execução física do objeto pactuado (Peça 28) .
Não por acaso, ao analisar a prestação de contas (Peça 30) , o MTur teria impugnado a totalidade dos supostos dispêndios no ajuste, diante do descumprimento de cláusulas conveniais referentes ao pagamento de cachês aos artistas e da irregular contratação da JV Prestações de Serviços e Produções Ltda., pois ela teria atuado apenas como intermediária, já que não comprovou a sua condição de representante exclusiva das bandas, salientando que, ao rejeitar as justificativas apresentadas pela convenente (Peça 40, p. 2-3) , o MTur ressaltou que:
	" (...) Em atendimento à solicitação da Nota Técnica de Análise nº 123/2011, o convenente enviou justificativas (fls. 145 a 156 ) que não serão acatadas, uma vez que não constam dos autos os contratos de exclusividade entre os artistas e a empresa contratada - J.V. Prestações de Serviços e Produções Ltda, e respectivas publicações -, justificando assim a Inexigibilidade, em conformidade com o Termo de Convênio pactuado, cláusula terceira, inciso II, alíneas 'cc', 'll' e 'mm', com a Lei 8.666/93 e acórdão nº 96/2008 - TCU, que dispõe que, 'quando da contratação de artistas consagrados, enquadrados na hipótese de inexigibilidade prevista no inciso III do art. 25 da Lei nº  8.666/1993, por meio de intermediários ou representantes, deve ser apresentada cópia do contrato de exclusividade dos artistas com o empresário contratado, registrado em cartório'. Ressalta-se que 'o contrato de exclusividade difere da carta ou autorização que confere exclusividade apenas para os dias correspondentes à apresentação dos artistas e que é restrita à localidade do evento' e que 'o contrato deve ser publicado no Diário Oficial da União, no prazo de cinco dias, previsto no art. 26 da Lei de Licitações e Contratos Administrativos, sob pena de glosa dos valores envolvidos'" (grifou-se) .
Não fosse o bastante, ao aprovar o convênio (Peça 3, p. 3) , o MTur já havia alertado o convenente sobre a exigência do aludido contrato de exclusividade, nos termos do Acórdão 96/2008-TCU-Plenário, tanto que, no termo de convênio (Peça 5, p. 6) , fez registrar expressamente as seguintes obrigações: 
	" (...) CLÁUSULA TERCEIRA - DAS OBRIGAÇÕES DOS PARTÍCIPES
	II. Compete à CONVENENTE:
	(...) cc) publicar no Diário Oficial da União eventuais contratos de exclusividade de artistas com empresários a serem contratados no âmbito deste Convênio, no prazo de 5 (cinco) dias, em conformidade com o artigo 26, da Lei nº 8.666/93, atualizada, sob pena de glosa dos valores pactuados no presente Instrumento, quando for o caso;
	(...) ll) apresentar na prestação de contas, quando da contratação de artistas, consagrados, enquadrados na hipótese de inexigibilidade prevista no inciso III do art. 25 da Lei nº  8.666/1992, atualizada, por meio de intermediários ou representantes, cópia do contrato de exclusividade dos artistas com o empresário contratado, registrado em cartório, sob pena de glosa dos valores envolvidos. Ressalta-se que o contrato de exclusividade difere da autorização que confere exclusividade apenas para os dias correspondentes à apresentação dos artistas e que é restrita à localidade do evento, conforme dispõe o Acórdão 96/2008-TCU-Plenário do TCU; e
	mm) publicar os contratos de inexigibilidade celebrados entre o CONVENENTE e o intermediário ou representante, decorrentes da execução do objeto pactuado, no Diário Oficial da União, no prazo de cinco dias, previsto no art. 26 da Lei de Licitações e Contratos Administrativos, sob pena de glosa dos valores envolvidos, conforme dispõe o Acórdão 96/2008-TCU-Plenário do TCU".
	
Por conseguinte, o TCU deve rejeitar as alegações de defesa apresentadas pelo responsável, em sintonia com o parecer da unidade técnica, até porque em plena consonância com os outros casos semelhantes já julgados pelo TCU, restou afastada a necessária comprovação do devido nexo causal entre os recursos federais aportados e os supostos dispêndios incorridos no ajuste, diante, especialmente, da ausência da necessária prova sobre o efetivo pagamento dos cachês em favor dos artistas contratados, a partir da falta dos contratos de exclusividade entre os artistas e o correspondente empresário, com o devido registro no cartório, em frontal descumprimento, assim, à expressa exigência do termo de convênio.
Bem se sabe, aliás, que, ao responder à consulta sobre a exigência dos aludidos contratos de exclusividade, o Plenário do TCU prolatou o Acórdão 1.435/2017 pela seguinte linha:
	" (...) 9.2. responder ao consulente que:
9.2.1. a apresentação apenas de autorização/atesto/carta de exclusividade que confere exclusividade ao empresário do artista somente para o (s) dia (s) correspondente (s) à apresentação deste, sendo ainda restrita à localidade do evento, não atende aos pressupostos do art. 25, inciso III, da Lei 8.666/1993, representando impropriedade na execução do convênio;
9.2.2. do mesmo modo, contrariam o sobredito dispositivo legal as situações de contrato de exclusividade - entre o artista/banda e o empresário - apresentado sem registro em cartório, bem como de não apresentação, pelo convenente, do próprio contrato de exclusividade;
9.2.3. tais situações, no entanto, podem não ensejar, por si sós, o julgamento pela irregularidade das contas tampouco a condenação em débito do (s) responsável (is) , a partir das circunstâncias inerentes a cada caso concreto, uma vez que a existência de dano aos cofres públicos, a ser comprovada mediante instauração da devida tomada de contas especial, tende a se evidenciar em cada caso, entre outras questões, quando:
9.2.3.1. houver indícios de inexecução do evento objeto do convênio; ou
9.2.3.2. não for possível comprovar o nexo de causalidade, ou seja, que os pagamentos tenham sido recebidos pelo artista ou por seu representante devidamente habilitado, seja detentor de contrato de exclusividade, portador de instrumento de procuração ou carta de exclusividade, devidamente registrados em cartório" (grifou-se) .
A jurisprudência do TCU tem se firmado, ainda, no sentido da pessoal responsabilidade do gestor pela comprovação da boa e regular aplicação dos recursos federais recebidos mediante convênio ou instrumentos congêneres, submetendo todo aquele que administra os recursos públicos ao dever de demonstrar o correto emprego dos valores federais, nos termos do art. 70, parágrafo único, da Constituição de 1988 e do art. 93 do Decreto-Lei nº 200, de 1967 (v.g.: Acórdãos 27/2004 e 1.569/2007, da 2ª Câmara, e Acórdãos 11/1997, 1.659/2006 e 59/2009, do Plenário) .
Por esse prisma, a ausência dos contratos ou das cartas de exclusividade, com o devido registro em cartório, impediu o necessário estabelecimento do aludido nexo causal, resultando na desaprovação das contas pelo órgão repassador, diante da total impugnação dos dispêndios declarados e da ausência de elementos capazes de demonstrar a boa e regular aplicação dos recursos federais transferidos, em face da configurada ofensa não só às regras legais, mas também aos princípios basilares da administração pública, já que, ao final e ao cabo, o gestor deixou de prestar satisfação à sociedade sobre o efetivo emprego dos recursos públicos postos à sua disposição, dando ensejo, assim, à presunção legal de dano ao erário pela integralidade dos valores federais repassados com a subsequente condenação em débito e em multa.
Não se vislumbra, enfim, a prescrição da pretensão punitiva do TCU no presente caso concreto, nos termos do Acórdão 1441/2016-TCU-Plenário, já que não houve o transcurso de mais de dez anos entre a ordem para a citação no âmbito do TCU, em 2/12/2018 (Peça 67) , e a data fatal para a efetiva prestação de contas final do ajuste, em 29/3/2010 (Peça 59) .
Eis que, por meio do referido Acórdão 1.441/2016 proferido pelo Plenário na Sessão Extraordinária de 8/6/2016, o TCU firmou o seu entendimento no sentido de que a prescrição da pretensão punitiva deve seguir a regra geral do prazo decenal, contado a partir do fato, em linha com o art. 205 do Código Civil brasileiro, interrompendo-se a contagem do aludido prazo com a ordem de citação, nos termos do art. 240, caput, da Lei nº 13.105 (Código Processual Civil) , de 2015.
Sem prejuízo, todavia, do respeito a esse entendimento do Tribunal, reitero a minha ressalva já registrada em vários outros julgados do TCU no sentido de que, na ausência de lei específica, o TCU não deveria aplicar qualquer prazo prescricional sobre a referida pretensão punitiva ou, então, na pior das hipóteses, o Tribunal deveria aplicar a regra prescricional fixada pela Lei nº  9.873, de 1999, não só porque ela trata diretamente de prescrição no âmbito do direito administrativo sancionador, mas também porque, entre outras medidas, a aludida lei manda aplicar o prazo prescricional penal, quando a infração administrativa também configure crime, além de determinar expressamente que, no caso de ilícito continuado ou permanente, a contagem do prazo se inicie no dia da cessação do aludido ilícito.
Ao tempo, pois, em que registro essa minha posição pessoal, pugno pela aplicação da multa legal ao responsável e, assim, submeto-me ao entendimento fixado pelo TCU no âmbito do aludido Acórdão 1441/2016-TCU-Plenário.
Por tudo isso, entendo que o TCU deve julgar irregulares as contas de Carlos Augusto Ferreira para condená-lo ao pagamento do débito apurado nos autos, além de lhe aplicar a multa prevista no art. 57 da Lei nº 8.443, de 1992.
Ante o exposto, voto pela prolação do Acórdão ora submetido a este Colegiado.
TCU, Sala das Sessões, em 16 de julho de 2019.
Ministro-Substituto ANDRÉ LUÍS DE CARVALHO 
Relator